【裁判字號】    89,上易,1696
【裁判日期】    891229
【裁判案由】    詐欺
【裁判全文】
臺灣高等法院高雄分院刑事判決                  八十九年度上易字第一六九六號
    上  訴  人  台灣高雄地方法院檢察署檢察官
    被      告  戊○○
    選任辯護人  洪條根
                周君強
右上訴人因詐欺案件，不服台灣高雄地方法院八十九年度易字第一五九號中華民國八
十九年八月十六日第一審判決（起訴案號：台灣高雄地方法院檢察署八十八年度偵字
第二一一九七號），提起上訴，本院判決如左：
    主  文
上訴駁回。
    理  由
一、公訴意旨略以：被告戊○○基於意圖為自己不法所有之概括犯意，明知自己週轉
    不靈，已無償債能力，竟於八十四年十月間及八十五年初，先後向丁○○、甲○○、乙○○及丙○○借款新台幣（下同）六十九萬元、十九萬元、九萬元及十萬
    八千元，並開立六十九張、十九張、九張及十一張之本票分別交付與上開四人，
    使上開四人不疑有他，如數交付現款，戊○○因而共詐得一百零六萬八千元，詎
    丁○○四人事後屆期持上開本票提示付款遭拒，而戊○○又避不見面，始知受騙
    。而認被告涉犯詐欺罪云云。
二、按犯罪事實應依證據認定之，無證據不得推定其犯罪事實；不能證明被告犯罪者
    ，應諭知無罪之判決，刑事訴訟法第一百五十四條、第三百零一條第一項定有明
    文。認定不利於被告之事實，須依積極證據，苟積極證據不足為不利於被告事實
    之認定時，即應為有利於被告之認定，更不必有何有利之證據，最高法院三十年
    上字第八一六號著有判例可資參照。又刑法第三百三十九條第一項詐欺罪之成立
    ，以行為人意圖為自己或第三人不法所有，以詐術使人將本人或第三人之物交付
    為要件，而所謂以詐術使人交付，必須被詐欺人因其詐術而陷於錯誤，若其所用
    之方法，不能認為詐術，亦不致使人陷於錯誤，即不構成該罪，最高法院四十六
    年台上字第二六○號判例亦著有明文。
三、訊據被告戊○○雖坦承向告訴人丁○○、甲○○、乙○○、丙○○等四人借貸且
    未能如期全數清償之事實，惟堅決否認有詐欺之犯行，辯稱：並未施用詐術向告
    訴人等四人借款，伊係借錢周轉，嗣因投資建商被倒而無法清償借款，不是故意
    要詐欺告訴人等四人等語。經查：
（一）被告雖向告訴人等四人借款，然其借款時，均僅向丁○○一人借用，至於甲○○、乙○○、丙○○等三人則為丁○○接獲被告借款之請求時，由丁○○自行
      向甲○○等三人告知被告欲借款後，由丁○○向其他三人借得後轉交予被告等
      情，業據告訴人丁○○、丙○○於本院、原審審理中多次自承屬實在卷。則以
      被告向甲○○、乙○○、丙○○等三人取得之款項既均係丁○○接獲其借款之
      請求時，自行向甲○○等三人借得後轉交予被告之情以觀，被告顯未親自向甲○○、乙○○、丙○○等三人借款，自難認被告有何對告訴人甲○○、乙○○
      、丙○○等三人施用詐術借款之行為。
（二）另被告向丁○○請求借款時，告訴人丁○○於原審審理中表明：「被告每次都
      是臨時很匆忙的打電話給我告訴我說『快快快，救救命，幫我週轉十萬元或多
      少錢』等語，叫我借他錢或幫他借錢，我是因為想說想大家都是朋友，他又是
      家長會長，信任他，才借他」等語，於本院調查時亦稱：「被告只是叫我們把
      錢給他週轉．．．當時只是想幫他而已。他借錢時就說給我們利息，並說三個
      月就還錢了。我們是因為朋友關係，他須要錢我們才借給他的，並不是為了他
      的利息才借給他的。我們以為他是需要週轉才借給他的」、「我在八十四年借
      過一次五十萬元，借半年，拿了五次利息，八十五年借二十萬，拿兩次利息，
      都是三分利，我借她是因為她是家長會長又開安親班，我想利息比外面高，而
      且我們是朋友我曾經問過她，利息那麼高有沒有問題，他說他在賺大錢，我們
      賺小錢叫我們放心，所以借她」、「她向我借過兩次，另外有向我借三萬、向
      沈老師借五萬，但都有還。乙○○及甲○○也都是只有借這一次，我想她是家
      長會長，所以信任她。乙○○及甲○○部分也都只有拿過一次利息。甲○○、
      乙○○部分各還了三萬元，被告說因為我告她所以不還我錢」等語，另告訴人
      丙○○亦稱：「是丁○○告訴我說家長會長急須用錢要借錢，問我可不可以借
      她，我同意，然後丁○○帶我去交錢給被告，我借出二十萬元，我借的利息是
      三分，她說只借三個月，他開三張票，每張六千元，但我只拿到一次利息，第
      二個月就沒拿到，本金還了十一萬二千元，是陸續還的．．．因為她是家長會
      長，有開安親班，她說要週轉，我只是要賺三分利息我並不是作金主」等語，
      及告訴人丁○○、丙○○同稱：「我們只是知道到她拿去週轉，她說他賺大錢
      我們賺小錢」等語以觀，告訴人丁○○、丙○○顯係基於被告為友人及家長會
      長之關係而出借金錢供被告周轉，既知係供周轉，且被告向其等借款時均表明
      「快快快，救救命，幫我週轉十萬元或多少錢」等語，告訴人應知被告需錢之
      緊急迫切，且均已足認知被告經濟情況面臨緊急之情況，告訴人等係於學校之
      公務員或任職為老師之高等知識分子，自有充足之知識足可判斷此情狀，依告
      訴人所訴之情節，尚難認被告借貸之時有施用何種詐術，且告訴人亦稱係因被
      告之利息比外面高而願出借金錢與被告，被告既曾告知「我賺大錢，你們賺小
      錢」，告訴人當知賺高利之風險，嗣雖被告無力給付利息及清償本金，亦屬未
      能按期履行債務之民事糾紛，尚非得據以推斷被告於借貸之初即蓄意施詐。
（三）借錢不履行清償義務，非必即屬詐欺，被告於借貸之時顯已告知丁○○其經濟
      情況不佳，告訴人又未能陳述被告施用何詐術及渠等因何而陷於錯誤，被告事
      後縱未能如期清償債務，亦與前述所揭詐欺之犯罪構成要件不合。綜上所述，
      被告應無施用詐術之可言，其行為與詐欺罪之構成要件顯不符合；此外查無其
      他證據足認被告確有公訴人所指之犯行，本件應屬民事糾紛，依前揭法條規定
      及判例意旨，原審因而諭知被告無罪，核無違誤，公訴人應告訴人等之請提起
      上訴，指摘原判決不當，為無理由，應予以駁回。
據上論斷，應依刑事訴訟法第三百六十八條，判決如主文。
本案經檢察官林應華到庭執行職務。
中      華      民      國    八十九    年     十二     月    二十九    日
                              臺灣高等法院高雄分院刑事第五庭
                                  審判長法官  吳水木
                                        法官  洪慶鐘
                                        法官  惠光霞
右正本證明與原本無異。
不得上訴。
                                      書記官  高惠珠
中      華      民      國      九十      年       一       月    二    日
                                                                    Ｊ


司法院資訊處製作；財團法人民間司法改革基金會備份。
